【裁判字號】    97,台上,6151
【裁判日期】    971128
【裁判案由】    常業詐欺
【裁判全文】
最高法院刑事判決            九十七年度台上字第六一五一號
上  訴  人   台灣高等法院台中分院檢察署檢察官
被      告   甲○○
             乙○○
上列上訴人因被告等常業詐欺案件，不服台灣高等法院台中分院
中華民國九十五年三月一日第二審判決（九十四年度上訴字第一
六一七號，起訴案號：台灣彰化地方法院檢察署九十四年度偵字
第四０九號），提起上訴，本院判決如下：
    主  文
上訴駁回。
    理  由
按刑事訴訟法第三百七十七條規定，上訴於第三審法院，非以判
決違背法令為理由，不得為之。是提起第三審上訴，應以原判決
違背法令為理由，係屬法定要件。如果上訴理由書狀並未依據卷
內訴訟資料，具體指摘原判決不適用何種法則或如何適用不當，
或所指摘原判決違法情事，顯與法律規定得為第三審上訴理由之
違法情形，不相適合時，均應認其上訴為違背法律上之程式，予
以駁回。本件原判決撤銷第一審關於被告甲○○、乙○○（下稱
被告等二人）部分之科刑判決，改判論被告等二人以共同以犯意
圖為自己不法之所有，以詐術使人將本人之物交付為常業罪，處
甲○○有期徒刑壹年陸月；乙○○有期徒刑壹年拾月；並均諭知
緩刑伍年，緩刑期內付保護管束。係依憑被告等二人就原判決事
實三認定之其分別對紀建旭、張鈞凱、謝演珍詐欺取財之事實供
承不諱，核與紀建旭、張鈞凱、謝演珍證述之情節相符，復有委
託同意書、廣告單、會員卡及現場照片、謝演珍、紀建旭之提款
卡影本等在卷可資佐證，堪信被告等二人之自白與事實相符；至
原判決事實二所認定：被告等二人向如原判決附表(五)所示江俊儀
等三十人詐取財物部分，業據江俊儀等三十名被害人分別於警詢
、檢察官偵查及審判時證述在卷，參酌前述被害人等於被告等二
人所為各該詐欺犯行時，刷卡付費相關之消費明細等資料，足以
佐證其證述內容屬實；而主導本件犯行之蔡仁豪（另案審理）對
此部分詐欺之事實，於第一審法院另案審理時供承不諱，此外並
有卷內各相關文件資料可佐。另據甲○○於原審審理時供稱：有
些客人不願意做長期的，店長會跟客人溝通，我們在旁邊配合，
有關客人退費要求，伊係店長處理等語。足見被害人所指：客人
上門之後即由店內之美容師及在場職員輪番上陣使用各種詐騙手
法讓被害人刷卡消費等情，應屬實在等證據資料而為論斷，已敘
明其所憑之證據及得心證之理由。而以被告等二人否認有上開原
判決事實二部分之詐欺行為，甲○○辯稱：伊在顏究苑彩妍中心
擔任美容師二年時間，未去過其他地方；乙○○辯以：伊自九十
二年度至九十三年十月間曾在顏究苑彩妍中心擔任美容師各等語
，均無足憑採，已依調查所得之證據資料，於理由內詳加指駁。
並說明：上開原判決事實二部分犯行，犯罪手法繁細，在蔡仁豪
主導下，集合眾多犯罪行為人，分工合作，不法詐取他人財物，
被告等二人雖分別僅從事部分分工行為，然其對其他部分犯罪之
實行係基於預見其發生而其發生並不違背其本意之犯罪故意為之
，應就其詐欺犯意所及範圍內，負全部責任之理由。從形式上觀
察，原判決關於常業詐欺部分，並無足生影響判決結果之違背法
令情形存在。公訴人上訴意旨略稱：（一）原判決於理由說明：
乙○○所為係犯刑法第三百四十條之常業詐欺罪及第三百四十六
條第一項恐嚇取財罪，二罪間有方法結果之牽連關係，為牽連犯
，應依刑法第五十五條之規定，從一重之恐嚇取財罪處斷，惟其
主文則論以常業詐欺罪，主文與理由顯有矛盾而違背法令。（二
）原判決附表(五)所示，被告等二人對沈明儀、林嘉祥、張寶明、
陳介青、黃世芳之犯罪，手法並有「以言詞恫嚇被害人不得報警
或脅迫簽下已退款協議書」等情，此部分似有妨害自由或恐嚇取
財罪行，與被告等二人常業詐欺罪間有無裁判上一罪關係，原判
決俱未說明，亦有事實與理由不相一致之違背法令。而黃世芳並
未提及有遭「以言詞恫嚇被害人不得報警或脅迫簽下已退款協議
書」之被害行為，原判決此部分認定之事實，與所採之證據，顯
不相適合，即屬證據上理由矛盾，其判決當然為違背法令等語。
惟查：（一）依司法院大法官會議釋字第四十三號解釋，刑事判
決之文字顯係誤寫，而不影響於全案情節與判決之本旨者，得參
照民事訴訟法第二百三十二條，由原審法院依聲請或本職權以裁
定更正。修正前刑法第三百四十條常業詐欺罪之最重主刑為有期
徒刑七年；同法第三百四十六條第一項恐嚇取財罪之最重主刑為
有期徒刑五年。原判決於理由內說明以：乙○○犯以上二罪，有
刑法修正前牽連犯之關係，應從一重處斷；於主文諭知以常業詐
欺罪名。已依較重之常業詐欺罪處斷，其結論並無不合。則其理
由載謂：從一重之恐嚇取財罪論處云云，顯係文字誤寫，並不影
響判決本旨，依上揭說明，應屬得以裁定更正之事項。從而原判
決雖有此瑕疵，既於判決結論不生影響，揆之刑事訴訟法第三百
八十條之旨，仍不得執為上訴第三審之適法理由。（二）依原判
決認定之事實，被告等二人犯罪之手法雖有：「以言詞恫嚇被害
人不得報警或脅迫簽下已退款協議書」等情，然據此尚難認被告
等二人就此部分已成立刑法第三百零二條之妨害自由罪。公訴人
於原審言詞辯論終結前亦未為如此之主張，原判決未予論述，並
不違法，上訴意旨執此指摘，即非依卷內訴訟資料所為之具體指
摘。是上訴意旨就被告等二人所犯常業詐欺罪部分之上訴，難謂
已符合首揭法定第三審上訴之要件。其上訴違背法律上之程式，
應予駁回。（三）按裁判上一罪案件之重罪部分得提起第三審上
訴，其輕罪部分雖不得上訴，依審判不可分原則，第三審法院亦
應併予審判，但以重罪部分之上訴合法為前提，如該上訴為不合
法，第三審法院既應從程序上予以駁回，而無從為實體上判決，
對於輕罪部分自無從適用審判不可分原則，併為實體上審判。被
告等二人犯罪手法有無上揭「以言詞恫嚇被害人不得報警或脅迫
簽下已退款協議書」部分，是否有刑法第三百四十六條恐嚇取財
罪、第三百零五條恐嚇罪或第三百零四條強制罪之適用問題，核
屬刑事訴訟法第三百七十六條第一款、第六款所列不得上訴第三
審法院之案件。而得上訴第三審之常業詐欺之重罪部分之上訴既
不合法，應從程序上予以駁回，自無從就上揭輕罪部分為實體上
之審判，就檢察官此部分之上訴，應一併駁回。又原審判決後，
刑法就本件論罪科刑之相關條文，固有修正，並自九十五年七月
一日起施行，但修正後之規定並非較有利於上訴人，原判決適用
行為時法論科，而未及比較適用，於判決結果無影響，並不構成
撤銷之原因，附此敘明。
據上論結，應依刑事訴訟法第三百九十五條前段，判決如主文。
中    華    民    國  九十七  年   十一   月  二十八  日
                      最高法院刑事第三庭
                          審判長法官  林  增  福
                                法官  張  清  埤
                                法官  陳  世  雄
                                法官  蔡  國  在
                                法官  段  景  榕
      本件正本證明與原本無異
                                      書  記  官
中    華    民    國  九十七  年   十二   月    五    日
                                                      v


司法院資訊處製作；財團法人民間司法改革基金會備份。
